【裁判字號】    96,上易,1090
【裁判日期】    970110
【裁判案由】    電子遊戲場業管理條例
【裁判全文】
臺灣高等法院高雄分院刑事判決        96年度上易字第1090號
上  訴  人  臺灣高雄地方法院檢察署檢察官
被      告  甲○○
上列上訴人因被告電子遊戲場業管理條例案件，不服臺灣高雄地
方法院96年度易字第2365號中華民國96年10月16日第一審判決（
起訴案號：臺灣高雄地方法院檢察署96年度偵緝字第2073號、第
2074號、第2075號），提起上訴，本院判決如下：
    主  文
原判決撤銷。
甲○○共同違反未依電子遊戲場業管理條例規定辦理營業登記者
，不得經營電子遊戲場業之規定，處有期徒刑參月，減為有期徒
刑壹月又拾伍日，如易科罰金，以銀元參佰元即新臺幣玖佰元折
算壹日。滿貫大亨電玩貳臺、彩金電玩壹臺、金龍鳳電玩壹臺、
皇冠迷十三電玩壹台（以上伍臺每臺各含IC板壹塊）、及新臺幣
肆仟捌佰參拾元，均沒收。
    事  實
一、甲○○曾於民國92年間因違反電子遊戲場業管理條例案件，
    經臺灣高雄地方法院於民國（下同）92年6 月20日以92年度
    簡字第2311號判處有期徒刑3 月（於92年7 月18日確定，93
    年6 月22日執行完畢，不構成累犯），猶不知悔改。明知經
    營電子遊戲場業，須依電子遊戲場業管理條例相關規定辦理
    營利事業登記，竟允不詳姓名之成年男子於91年9 月11日以
    其名義登記為港東企業行負責人（高雄市政府高市建二商字
    第14846367號營利事業登記證），而由該不詳姓名之成年男
    子於92年10月間，以每月薪資新台幣（下同）15,000元，僱
    用臧保俊（即臧永閎），在位於高雄市前鎮區○○○○路70
    號之「巨蛋超商」擔任該超商店員，3 人明知經營電子遊戲
    場業，須依電子遊戲場業管理條例相關規定辦理營利事業登
    記，而上開港東企業行營業項目並未包括電子遊戲場業項目
    ，竟未經主管機關許可，無照在該超商店內擺設電子遊戲機
    具「滿貫大亨」2 台、「彩金電玩」1 台、「金龍鳳」1 台
    、「皇冠迷一三」1 台，由臧保俊代客兌換10元硬幣，供不
    特定人投幣打玩，以此經營電子遊戲場業，嗣於93年1 月19
    日下午6 時許，適有翁敬文在該處打玩電子遊戲機時，為警
    查獲，並扣得該不詳姓名之成年男子所有供共同經營上開電
    子遊戲場之電子遊戲機具5 臺（含IC板5 塊）及犯罪所得即
    機具內之硬幣共4,830 元。
二、案經高雄縣警察局前鎮分局移送台灣高雄地方法院檢察署檢
    察官偵查起訴。
    理  由
壹、關於證據能力部分：
一、按被告以外之人（包括證人、鑑定人、告訴人、被害人及共
    同被告等）於審判外之陳述雖不符刑事訴訟法第159 條之1
    至之4 等4 條之規定，而經當事人於審判程序同意作為證據
    ，法院審酌該言詞陳述或書面陳述作成時之情況，認為適當
    者，亦得為證據；當事人、代理人或辯護人於法院調查證據
    時，知有刑事訴訟法第159 條第1 項不得為證據之情形，而
    未於言詞辯論終結前聲明異議者，視為有前項之同意，同法
    第159 條之5 定有明文。本件檢察官、被告就本判決所引用
    各項證據之證據能力，均未於言詞辯論終結前聲明異議，本
    院審酌該證據並無任何違法取證之不法情形，以之作為證據
    使用係屬適當，依上開第159 條之5 第2 項規定，自有證據
    能力。
貳、有罪部分
一、訊據被告甲○○固不否認同意不詳姓名之成年男子登記為上
    開港東企業行負責人；惟否認有上開犯行，辯稱：伊為辦理
    信用卡，才答應當該港東企業行負責人，因為剛開始該不詳
    姓名之成年人說，當商行負責人可以幫我申請信用卡；且本
    案93年1 月19日被查獲時，被告正因前案確定判決未到案執
    行被通緝中，所以才未去高雄市政府辦理註銷該人頭負責人
    登記云云。
二、經查：（一）93年1 月19日下午6 時許，位於高雄市前鎮區
    ○○○○路70號之「巨蛋超商」，未依電子遊戲場業管理條
    例第15條規定辦理營利事業登記，擅自經營電子遊戲場業之
    行為，為警查獲翁敬文在該處打玩電子遊戲機，並扣得上開
    電子遊戲機具5 台（含IC板5 塊）及機具內之硬幣共4,830
    元，有高雄市政府警察局臨檢現場檢查紀錄表、扣押筆錄、
    扣押物品目錄表、高雄市政府營利事業登記證影本（高雄市
    政府高市建二商字第14846367號營利事業登記證影本）、現
    場照片2 張及硬幣4,830 元可資佐證。而上開港東企業行登
    記負責人（高雄市政府高市建二商字第14846367號營利事業
    登記證）為被告，依該營業登記證所載營業項目並未包括電
    子遊戲場業之項目。（二）被告雖以前詞置辯；而證人臧保
    俊於原審審理時雖亦證稱：我是高雄市前鎮區○○○○路70
    號「巨蛋超商」的員工，因為要規避電子遊戲場業管理條例
    ，超商都會更換負責人，超商內有擺一張營利事業登記證影
    本，如果有人來查詢就拿給他們看，被告只是營利事業登記
    證上的負責人，但不是該店的真正負責人，也不是老闆，未
    曾交付營業額予被告，起訴書所載之電子遊戲機台亦非被告
    擺設，任職期間從未看過被告等語。惟查，歹徒犯罪常以人
    頭登記為公司行號名義負責人，而自己隱身幕後，以逃避遭
    查緝後之刑責；否則，人頭負責人豈有平白擔任負責人而主
    張權利之理，被告對此常情，當無不知之理，而被告所犯上
    開違反電子遊戲場業管理條例確定案件，早於92年5 月31日
    檢察官即已起訴，依起訴書內容，被告並自白犯罪；換言之
    ，被告於本案犯罪時間，已明確知悉該不詳姓名之成年人以
    其名義登記為港東企業行負責人，係為掩飾經營電子遊戲場
    業之用，雖然被告於93年1 月27日即遭通緝，有被告前科表
    可查，但被告苟無再犯本案之意，理應有充裕時間，於前案
    被查獲時即應向相關單位辦理上開公司人頭負責人之註銷登
    記，豈有坐令該不詳姓名之成年人再持上開營業事業登記證
    ，經營上開電子遊戲場業。又「共同正犯之意思聯絡，原不
    以數人間直接發生者為限，即有間接之聯絡者，亦包括在內
    。如甲分別邀約乙、丙犯罪，雖乙、丙彼此並無直接之聯絡
    ，亦無礙於共同正犯之成立」（最高法院77年台上字第2135
    號判例參照）。本案被告係與其辦理「港東企業行」營業登
    記證之不詳姓名之成年人，有犯意聯絡甚明，已如前述；店
    員臧保俊雖非被告出面僱用，而不認識被告，但仍不能解免
    被告共犯本案之犯行，證人臧保俊上開證詞仍不能為有利於
    被告之認定。至於公訴意旨認店員臧保俊係被告僱用云云，
    惟依證人臧保俊上開證詞，店員臧保俊顯非被告所僱用，公
    訴意旨此部分之認定尚有未洽，併此敘明。綜上所述，被告
    所辯不足採信，其犯行堪以認定。
三、論罪科刑部分：
（一）比較新舊法：
    查被告行為後，刑法業於94年2 月2 日經總統以華總一義字
    第09400014901 號令修正公布，並於95年7 月1 日施行，參
    酌最高法院95年5 月23日刑事庭第8 次會議決議，修正後刑
    法第2 條第1 項之規定，係規範行為後法律變更所生新舊法
    律比較適用之準據法，於修正後刑法施行後，應適用修正後
    刑法第2 條第1 項之規定，為「從舊從輕」之比較。本院審
    酌：
（1） 刑法第28條共犯，修正施行前規定「2 人以上共同實施犯
      罪之行為者，皆為正犯」，修正施行後規定「2 人以上共
      同實行犯罪之行為者，皆為正犯」，將舊法之「實施」修
      正為「實行」。原實施之概念，包含陰謀、預備、著手及
      實行等階段之行為，修正後僅共同實行犯罪行為始成立共
      同正犯，是新法共同正犯之範圍已有限縮，排除陰謀犯、
      預備犯之共同正犯，新舊法就共同正犯之範圍既因此有所
      變動，自屬犯罪後法律有所變更，而非純屬文字修正，應
      有新舊法比較適用之問題（最高法院96年度台上字第934
      號、第3773號判決），比較新舊法，以新法對被告有利。
（2） 修正後刑法第33條第5 款規定「罰金：新臺幣1 千元以上
      ，以百元計算之。」與修正前刑法第33條第5 款規定「罰
      金：1 元以上。」不同，本案罰金刑最低度部分，經比較
      新舊法結果，以舊法有利於被告。
（3） 經比較新舊法結果，新法並未較有利於被告，故應依刑法
      第2 條第1 項前段規定，適用被告行為時法。
（二）按「未依本條例規定辦理營利事業登記者，不得經營電子
      遊戲場業」，電子遊戲場業管理條例第15條定有明文，是
      核被告未依前開條例規定辦理營利事業登記者，擅自經營
      電子遊戲場業之行為，即違反前開規定，而應依同條例第
      22條規定處罰。其與上開不詳姓名成年男子及臧保俊間就
      上開違法經營電子遊戲場業犯行，有犯意聯絡及行為分擔
      ，均為共同正犯。起訴意旨認被告僅與臧保俊間係共犯，
      尚有未洽。被告犯罪時間在中華民國96年罪犯減刑條例所
      定減刑基準日即96年4 月24日之前，所犯之罪合於減刑規
      定，爰依該條例第2 條第1 項第3 款規定，減其宣告刑刑
      期二分之一。又本件被告犯罪地點在高雄市前鎮區○○○
      ○路70號之「巨蛋超商」，與臺灣高雄地方法院92年度簡
      字第2311號被告所犯違反電子遊戲場業管理條例，經判處
      判處有期徒刑3 月確定一案，兩者犯罪地點固相同（詳偵
      卷31頁該確定判決起訴書），但該確定判決係於92年7 月
      18日確定，本案被告犯罪時間已在該判決確定之後，並非
      該確定判決所及，而係被告另行起意犯罪，併此敘明。
四、原審就後述不另為無罪之諭知部分，認不能證明被告犯罪，
    固無不合（理由詳如後述），檢察官就此等部分提起上訴，
    雖不足取；惟就上述有罪部分，未詳為推求，而併諭知被告
    此部分無罪之判決，尚有未洽，檢察官就此提起上訴，則為
    有理由，應由本院將原判決全部撤銷改判。爰審酌被告於92
    年間已有違反電子遊戲場業管理條例案件，又犯本案，其為
    殘障人士，及其犯罪後之態度等一切情狀，量處如主文所示
    之宣告刑，並依中華民國96年罪犯減刑條例第2 條第1 項第
    3 款規定，減其宣告刑刑期二分之一，並諭知易科罰金之折
    算標準；按95年7 月1 日修正施行後之刑法第41條第1 項前
    段規定：「犯最重本刑為5 年以下有期徒刑以下之刑之罪，
    而受6 個月以下有期徒刑或拘役之宣告者，得以新臺幣1千
    元、2 千元或3 千元折算1 日，易科罰金。」，但依據舊法
    及修正前罰金罰鍰提高標準條例第2 條前段（現已刪除）規
    定，被告行為時易科罰金折算標準，應以銀元300 元折算1
    日，經折算為新臺幣後，應以新臺幣900 元折算為1 日。比
    較修正前後之易科罰金折算標準，以修正前之規定對於被告
    有利，是應依刑法第2 條第1 項前段規定，適用被告行為時
    即修正前刑法第41條第1 項前段規定諭知易科罰金之折算標
    準。扣案之遊戲機具「滿貫大亨」2 台、「彩金電玩」1 台
    、「金龍鳳」1 台、「皇冠迷一三」1 台（以上5 台每台各
    含IC板1 塊）、及新臺幣4,830 元，均係共犯即不詳姓名之
    成年男子所有，其中5 台電子機具（含IC版）部分係供共同
    犯罪所用之物，4,830 元係共同犯罪所得之物，分別依修正
    前刑法第38條第1 項第2 款、第3 款規定宣告沒收（參考最
    高法95年5 月23日95年第8 次刑事庭會議決議）。
參、不另為無罪諭知部分：
一、公訴意旨另以：（一）被告甲○○於92年7 月16日起，以每
    月薪資1 萬7000或1 萬8000元，僱用尤嘉偉，在位於高雄市
    前鎮區○○○路375 號1 樓「巨蛋超商」負責看管店面，2
    人明知經營電子遊戲場業，須依電子遊戲場業管理條例相關
    規定辦理營利事業登記，竟未經主管機關許可，自93年4 月
    起，未依電子遊戲場業管理條例規定辦理營利事業登記，即
    由甲○○提供電子遊戲機「滿貫大亨」3 台、「彩金劍龍」
    1 台、「新象王」1 台，擺設於該超商供不特定之人投幣把
    玩娛樂，而經營電子遊戲場業，嗣於同年5 月28日下午4時5
    分許，適有顧客黃瑞文於上址打玩電動玩具，當場為警查獲
    ，並扣得上開電子遊戲機具5 台及機台內現金4,780 元。（
    二）被告甲○○於93年5 月間某日，僱用宋凱聖為位於高雄
    市前鎮區○○○○路70號「巨蛋超商」之店員，2 人明知經
    營電子遊戲場業，須依電子遊戲場業管理條例相關規定辦理
    營利事業登記，竟未經主管機關許可，即無照在上開超商店
    內擺設會產生聲光影像、圖案、動作之娛樂類電子遊戲機「
    滿貫大亨」及「金象王」各1 台，供不特定之消費者把玩，
    而經營電子遊戲場業。嗣於同月27日晚間11時40分許，為警
    於上址查獲，並扣得電子遊戲機「滿貫大亨」及「金象王」
    各1 台（含IC板2 塊）及於機台內之現金730 元。因認被告
    與尤嘉偉、宋凱聖共同違反電子遊戲場業管理條例第15條之
    規定而犯同條例第22條罪嫌。
二、經查，警方固分別於93年5 月28日下午4 時5 分許，在高雄
    市前鎮區○○○路375 號1 樓之「巨蛋超商」，及於93年5
    月27日晚間11時40分許，在高雄市前鎮區○○○○路70號「
    巨蛋超商」，分別查獲該址擺設電動機具，涉有違反電子遊
    戲場業管理條例之行為。而上開高雄市前鎮區○○○路375
    號1 樓之「巨蛋超商」於被查獲時，係持用登記被告為負責
    人之華夏商行營利事業登記證（高市建二商字第15611134號
    ，91年9 月26日核准登記。詳96年易字第2365號卷第104 頁
    ），上開高雄市前鎮區○○○○路70號「巨蛋超商」被查獲
    時，係持用登記被告為負責人之建亨商行營利事業登記證（
    高市建二商字第14237511號，90年12月18日核准登記。詳警
    B 卷第6 頁），並經證人宋凱聖於警詢及原審、證人尤嘉偉
    於原審證述在卷，復有上開2 紙營利事業登記，及扣押物品
    目錄表、高雄市政府警察局前鎮分局營業場所檢查紀錄、及
    查扣相關照片等物為憑，該二家「巨蛋超商」涉有違反電子
    遊戲場業管理條例，固堪以認定。惟查，被告上述92年間違
    反電子遊戲場業管理條例案件，經臺灣高雄地方法院92年度
    簡字第2311號判處有期徒刑3 月確定，而於93年3 月23日起
    入監執行，同年6 月22日執行完畢，同月23日出監，有被告
    前科紀錄表可憑，並經被告陳明在卷。因此，公訴人起訴被
    告涉嫌上開二部分犯行之犯罪時間，被告均在監執行中；雖
    然，上開營利事業登記證分別於90年12月18日、91年9 月26
    日即經核准登記，但不能證明該不詳姓名之成年男子，經營
    上開2 家電子遊戲場，與在監執行之被告有何犯意聯絡，自
    難遽認被告有此二部分之犯行。然公訴然認被告此二部分犯
    嫌與上開論罪科刑部分有修正前刑法第56條連續犯關係，故
    此二部分不另為無罪之諭知。
據上論結，應依刑事訴訟法第369 條第1 項前段、第364 條、第
299 條第1 項前段，電子遊戲場業管理條例第22條，刑法第2 條
第1 項前段、第11條前段，修正前刑法第28條、第41條第1 項前
段、第38條第1 項第1 款、第2 款，中華民國96年罪犯減刑條例
第2 條第1 項第3 款、第7 條，廢止前罰金罰鍰提高標準條例第
2 條判決如主文。
本案經檢察官彭南雄到庭執行職務。
中    華    民    國    97    年    1     月    10    日
                      刑事第六庭  審判長法  官  王憲義
                                        法  官  張盛喜
                                        法  官  邱永貴
以上正本證明與原本無異。
不得上訴。
中    華    民    國    97    年    1     月    10    日
                                        書記官  唐奇燕
附錄本件判決論罪科刑法條：
電子遊戲場業管理條例第15條：
未依本條例規定辦理營利事業登記者，不得經營電子遊戲場業。
電子遊戲場業管理條例第22條：
違反第15條規定者，處行為人1 年以下有期徒刑、拘役或科或併
科新台幣50萬元以上250 萬元以下罰金。


司法院資訊處製作；財團法人民間司法改革基金會備份。
